【裁判字號】    88,訴,683
【裁判日期】    920227
【裁判案由】    
【裁判全文】
臺灣桃園地方法院民事判決  八十八年度訴字第六八三號
    原      告  甲○○
    訴訟代理人  簡文玉律師
    被      告  丙○○
    被      告  丁○○
    訴訟代理人  吳東霖律師
右當事人間塗銷所有權移轉登記等事件，本院判決如左：
    主    文
原告之訴駁回。
訴訟費用由原告負擔。
    事    實
甲、原告方面：
一、聲明：求為判決：（一）被告丙○○、丁○○於民國八十七年一月十三日就坐落
    桃園縣龜山鄉○○○段大湖頂小段三七六之五、三四八、三四九及三五０地號土
    地（以下簡稱為系爭土地）所為債權新台幣（下同）六百萬元之抵押權設定行為
    、買賣行為及所有權移轉行為應予撤銷。（二）被告丁○○應將系爭土地於八十
    七年一月十五日經桃園地政事務所以桃字第０二四二一號收件，同年一月十六日
    所為本金最高限額六百萬元抵押權設定登記予以塗銷。（三）被告丁○○應將系
    爭土地於八十七年四月一日經桃園地政事務所以桃字第０一五五八三號收件，同
    年四月二日所為買賣原因之所有權移轉登記予以塗銷，回復為被告丙○○所有，
    被告丙○○應移轉登記予原告。
二、陳述：
（一）原告原為坐落於桃園縣龜山鄉○○○段大湖頂小段三七六之五、三四八、三四
      九、及三五０地號土地（即為系爭土地）之實際所有權人，因無自耕農資格，
      將系爭土地信託登記於被告丙○○名下，雙方約定日後被告須無條件配合原告
      辦理移轉土地所有權登記，是被告丙○○對於原告負有返還系爭土地登記予原
      告之義務。又被告丁○○於七十八年間曾向原告購買鄰近土地，早知悉系爭土
      地為原告所有，且被告二人居住鄰近，被告丙○○智商不高，無工作，不可能
      自己置產。而被告丙○○之祖父所留之土地坐落桃園市○路段，與本案土地相
      距甚遠，根本不相關。況該土地實際係被告丙○○與其兄弟共有，被告丙○○
      不能單獨出售，故被告丁○○不可能買被告丙○○祖父所留之土地。足見，被
      告丁○○向被告丙○○購買土地時，明知系爭土地為原告所出資購買並信託登
      記於被告丙○○名下，詎被告丁○○見被告丙○○智商不高為謀不法利益，於
      八十七年一月十三日與被告丙○○訂立系爭土地買賣契約，以五百萬元之價款
      購買，系爭土地之公告現值至少為六百萬元，市價至少值一千多萬元，被告丁○○將可因本件買賣契約獲得重大利益。而被告丙○○於八十七年一月十六日
      將系爭土地設定最高限額抵押六百萬元之抵押權予被告丁○○，嗣於八十七年
      四月二日將所有權移轉登記予被告丁○○。按債務人所為之有償行為，於行為
      時明知有損害於債權人之權利者，以受益人於受益時亦知悉其情事者為限，債
      權人得聲請法院撤銷之，此民法第二百四十四條第二項定有明文。本件被告丙○○對於原告負有返還系爭土地所有權移轉登記之義務，其明知將原告之土地
      出售於被告丁○○將造成原告之損害，而被告丁○○明知系爭土地為原告所有
      ，竟以低於市價之價格，與被告丙○○為設定抵押及買賣行為，並辦理抵押權
      及所有權移轉登記，為此，原告爰依前開民法之規定，請求撤銷其抵押權設定
      行為及買賣行為，並請求塗銷該抵押權設定登記及所有權移轉登記。又原告已
      對於被告丙○○為終止信託契約之意思表示，被告丙○○應將系爭土地所有權
      移轉登記予原告。
（二）按約定於債權已屆清償期，而未為清償時，抵押物之所有權，移屬於抵押權人
      者，其約定無效，此民法第八百七十三條第二項定有明文。上開規定係在保護
      債務人，免其因一時之急迫而蒙重大之不利。又兩造所訂擔保借款契約，係設
      定抵押權性質，則抵押權人為受清償，亦僅得於債權清償期屆滿後，與抵押人
      訂立取得抵押物所有權之契約。茲兩造在清償期未屆滿前，預為債務人如屆期
      未為清償時，抵押物之所有權移屬於抵押權人之約定，難謂非民法第八百七十
      三條第二項所規定之流質契約，此有最高法院五十九年台上字第二三五三號判
      例可資參照。本件系爭土地，於八十七年一月十六日為抵押設定登記予被告丁○○，存續期間自八十七年一月十三日至八十八年一月十二日，惟於八十七年
      四月二日即以買賣為原因登記與被告丁○○所有，而上開設定抵押權及所有權
      移轉，其發生之原因日期皆為八十七年一月十三日，足證被告二人於借款設定
      抵押權時，其二人已有將抵押物之所有權移轉於抵押權人之約定，顯屬上開民
      法八百七十三條第二項所規定之流質契約，故揆諸首開判例要旨及民法第八百
      七十三條第二項之規定，其約定及所有權移轉之行為皆為無效。原告自得爰依
      前開說明，請求塗銷其所有權移轉登記如訴之聲明第三項前段所示。
（三）本件就塗銷被告間所有權移轉登記部分，有依民法第八百七十三條第二項流質
      契約無效之規定及依民法第二百四十四條第二項撤銷權之規定，原告此部分依
      訴之選擇合併請求。
三、證據：提出不動產買賣契約書二紙、土地登記謄本八紙、臺灣桃園地方法院檢察
      署檢察官起訴書一紙、支票三紙、切結書一紙、切結同意書一紙、桃園縣龜山
      鄉戶政事務所印鑑證明書一紙、臺灣桃園地方法院刑事判決書一紙、臺灣高等
      法院民事判決書一紙、他項權利證明書一紙、抵押權設定契約書一紙、臺灣桃
      園地方法院檢察署檢察官不起訴處分書一紙、臺灣高等法院檢察署處分書一紙
      、收據一紙、彰化銀行存摺類存款取款憑條一紙為證。
乙、被告丁○○方面：
一、聲明：求為判決駁回原告之訴。
二、陳述：
（一）被告丁○○及丙○○之土地所有權移轉行為及抵押權設定行為係屬有償行為。
      因被告丁○○確實給付被告丙○○買賣價金五百八十四萬四千零七十七元。且
      買賣價金均依不動產買賣契約第四條之約定分期給付，被告丁○○並給付被告
      丙○○同額之支票，足見，本件系爭土地所有權移轉係基於買賣契約。然被告
      丁○○並不知系爭土地為原告信託登記予被告丙○○。按民法第二百四十四條
      第二項撤銷權之行使，應以受益人於受益時亦知其有損害於債權人之情事為限
      。本件被告丁○○是信賴土地登記而同意買受，不知原告與被告丙○○間有信
      託關係，故本件應無民法第二百四十四條第二項之適用。又被告丙○○雖附和
      原告之說詞，但被告丙○○與被告丁○○利害關係對立，若被告丁○○勝訴，
      則被告丙○○應對原告負損害賠償責任，反之，若被告丁○○敗訴，則丙○○
      可以免除損害賠償責任，故被告丙○○為免除損害賠償責任，附合原告說詞，
      難期待被告丙○○為真實之陳述。又被告丙○○於刑事庭時陳述：「那是我祖
      父給我的地，所有權狀也是我的」，可見被告丙○○慣行向他人騙稱土地是其
      所有，則被告丙○○向被告表示土地是其所有，應屬真實。況系爭土地買賣契
      約書簽訂之時，仍有被告丙○○向訴外人欒明文抵押權登記，被告更難懷疑土
      地是他人信託登記。再證人林旺濱到庭證稱：「丙○○說要賣給被告丁○○土
      地」，更證明丙○○表明土地為其所有而出售。又原告引用臺灣高等法院八十
      一年重上字第一三六號刑事案件，被告丁○○於該案陳稱：「是另外五筆土地
      上有抵押一千多萬元要賣給我，我沒買，契約未成立，甲○○本來要以這五筆
      土地賣的錢還給證人之岳父」、「甲○○共買十幾甲他一部分移轉給自己，
      一部分移轉給別人的名字，他的部分過戶一半」，據以主張被告丁○○知悉系
      爭土地為原告所有云云。然該該案所載五筆土地，與系爭土地四筆不符，且系
      爭土地未曾設定一千多萬元之抵押權登記。顯見被告丁○○縱有上開陳述亦與
      系爭四筆土地買賣無關，原告不能證明所指五筆土地即為系爭四筆土地。又原
      告指被告丁○○與丙○○為鄰居，被告向原告承購四十一筆土地，與本件系爭
      四筆土地毗鄰，主張被告丁○○應知悉系爭土地為原告所有云云。然被告丁○○住於桃園縣龜山鄉市區，被告丙○○住於龜山鄉嶺頂村鄉下，相距甚遠，以
      前互不熟識，原告指被告二人為為鄰居為不實。至於被告丁○○曾於七十八年
      間向原告購買四十一筆土地，是因被告丁○○領到政府土地徵收款想保值為目
      的故而未去看地，即予買下，如今據悉該土地位在龜山鄉與鶯歌鎮交界之山區
      ，是沒有現成道路可以前往之荒蕪山區，被告丁○○住家與系爭土地相距甚遠
      ，購買之後因土地位於荒蕪山區○○路可往，如想鑑界尚需大筆工資僱工伐木
      砍草開出通路，由於鑑界困難，故而未辦鑑界。被告丁○○迄今仍不知土地在
      何處，至於向被告丙○○所購系爭四筆土地與以前購買四十一筆土地，時間上
      相距九年，被告也是為了保值目的而購買系爭土地，購買前後，未曾實地察看
      。何況縱知悉土地相毗鄰，亦不能當然知悉系爭土地為原告信託予被告丙○○
      ，原告如此推論，毫無依據。又系爭土地之時價未逾五百萬元，尤其自八十五
      年後房地產景氣日益低迷，本件買賣成立於八十七年間，被告丁○○本認為房
      地產景氣已降至谷底，被告丁○○始想購地保值。至於抵押權設定是作為買賣
      價金之擔保，既屬買賣價金之擔保，自應考量若買賣行為因而涉訟，往往曠日
      費時，除本金外，往往還有利息之損失，故而設定之最高限額抵押權，其擔保
      金額必然高於買賣價額。本件買賣，係由雙方各自負擔二分之一增值稅，因為
      土地買賣，若未繳納增值稅，將來買受人再次出售時，應依前手取得土地時之
      移轉現值累進核課增值稅，而非依本次移轉現值課徵，基於買方之立場當然希
      望賣方繳交增值稅，以降低將來再出售時之稅負，系爭土地買賣價額已屬偏高
      ，買賣過程毫無隱情。另證人邱金財及游幼二人證稱被告丁○○知悉系爭土地
      為原告信託予被告丙○○云云。然其證詞稱「因為丁○○之土地就在甲○○土
      地隔壁，他們時常有接觸，他就是知道，甲○○買土地之事情大家知道」，證
      人邱金財及游幼二人顯是因被告丁○○之土地在原告土地隔壁，而為如此之推
      測，然此屬於證人臆測之詞，應無證據力。況證人邱金財及游幼二人均未明確
      敘述所指土地之地號，其陳述不明確，不能證明為系爭土地。故本件原告並無
      法證明被告丁○○明知系爭土地為原告信託登記予被告丙○○，並無民法第二
      百四十四條第二項之適用，原告之訴顯無理由。
（二）又被告丁○○及丙○○之土地所有權移轉行為乃基於買賣契約，而非流質契約
      。因承辦之代書即證人林旺濱於刑事庭證稱：「丁○○表示要代為清償前順位
      抵押權，並從買賣價金扣除」，由證人林旺濱之證詞可以證明被告丁○○及丙○○雙方間有買賣行為。又證人林旺濱復證稱：「兩方有說要鑑界」。查僅有
      土地買賣始需辦理土地鑑界，若借貸擔保，根本無辦理鑑界之必要。再林旺濱
      證稱：「丁○○先來找我要向丙○○買土地，因為有前胎設定，丁○○要先辦
      理設定抵押權，再辦理過戶」。更足以證明被告丁○○自始即表明要買土地，
      因為有前順位抵押權登記，為了買賣價金之擔保，才要求先辦理抵押權登記，
      並於抵押權登記後，立即辦理所有權過戶，並非為了借款擔保而辦理抵押權登
      記，亦非因債權屆期未清償導致流質，才辦理所有權移轉登記。又按流質契約
      為物權契約，應以書面為之。但系爭土地之抵押權登記聲請書及抵押權設定契
      約書，並無明文約定於債權屆清償期而未為清償時，抵押物之所有權，移轉於
      被告丁○○之文義，足見，其非借款擔保之流質契約甚明。系爭土地係於抵押
      權登記後立即辦理所有權移轉登記，辦妥所有權移轉登記後，才結算價金，並
      由被告丁○○依結算結果給付尾款九十一萬四千六百九十二元，所有權移轉之
      後才給付價款，當非流質契約。又被告丁○○因肺結核服藥，服用多達七種藥
      物，藥性使被告丁○○精神恍惚，其於九十年十月十五日所為自認「雙方約定
      借錢，談好錢還不出來時就要將土地登記給我」等詞有誤。被告丁○○之陳述
      雖有錯誤，但並非自始自認為借款。又被告丁○○於本件歷次八十八年六月十
      一日、同年六月三十日、同年七月十四日、七月二十八日、九十年六月十三日
      及同年十一日二十八日言詞辯論期日均陳稱系爭土地係基於買賣，而非借款，
      故爰依民事訴訟法第二百七十九條第三項之規定，撤銷該錯誤自認之陳述。
三、證據：提出支票六紙、估價單三紙、買賣契約書一紙、授權書一紙、土地所有權
      狀三紙、土地增值稅繳款書四紙、自耕能力證明書一紙；並聲請傳訊證人林旺
      濱；暨聲請本院函查桃園縣桃園地政事務所原告是否於八十七年四月二日至八
      十七年五月十日期間，向該所申請土地登記謄本。
丙、被告丙○○方面：
    被告丙○○未於最後言詞辯論期日到場，惟據其前到庭所為之聲明及陳述為：
一、聲明：同意原告之聲明。
二、陳述：系爭土地為原告購買並信託登記於被告丙○○之名下等事實並不爭執，其
          並稱被告丁○○知悉系爭土地為原告信託之土地。
丁、本院依職權函彰化商業銀行桃園分行被告丙○○之資金往來明細及傳訊證人乙○○、游幼到院；並職權調取本院八十八年度易字一八九四號及八十七年度訴字第
    一四七八號刑事卷。
    理      由
壹、程序方面：
一、本件被告丙○○未於最後言詞辯論期日到場，核無民事訴訟法第三百八十六條各
    款所列情形，爰依原告之聲請，由其一造辯論而為判決。
二、按訴訟標的，對於共同訴訟之各人，必須合一確定者，共同訴訟人中一人之行為
    ，有利益於共同訴訟人者，其效力及於全體；不利益者，對於全體不生效力，此
    民事訴訟法第五十六條第一項第一款定有明文。本件原告爰依民法第二百四十四
    條第二項及同法第八百七十三條第二項之規定，請求被告應將系爭土地之買賣行
    為、所有權移轉行為及抵押權設定行為撤銷或被告二人間之所有權移轉行為無效
    。原告所請求之訴訟標的，對於被告丁○○及丙○○結果應互為一致，不許有所
    歧異。而被告丙○○所為訴訟上之認諾及自認，其性質上屬於訴訟上不利益之行
    為，揆諸前揭條文之規定，其對於被告丁○○，自不生效力，故不得逕依被告丙○○之認諾及自認為不利於被告二人之判決，此核先敘明。
貳、實體方面：
一、本件原告起訴主張系爭土地為原告出資購買，因其無自耕農身分，將系爭土地信
    託登記予被告丙○○，雙方並約定日後原告可取得土地所有權時，被告丙○○應
    無條件配合原告辦理土地移轉登記。而被告丁○○於七十八年間曾向原告購買系
    爭土地附近之土地，早知悉系爭土地為原告所出資購買並信託登記於被告丙○○
    名下，然其竟為不法利益，於八十七年一月十三日以五百萬元代價使被告丙○○
    於八十七年一月十六日將系爭土地設定最高限額六百萬元抵押權予被告丁○○，
    並於八十七年四月二日移轉所有權登記予被告丁○○。本件原告已終止與被告丙○○之信託契約，被告丙○○對於原告負有返還系爭土地信託物之義務，而被告
    丁○○明知該信託事實，竟以少許之代價，使被告丙○○為前述行為並完成登記
    ，被告二人之行為已合於民法第二百四十四條第二項之規定，原告為此爰依該規
    定，請求判決如聲明第一項、第二項及第三項前段。再系爭土地，均於八十七年
    一月十六日抵押登記予被告丁○○，存續期間自八十七年一月十三日至八十八年
    一月十二日，惟於八十七年四月二日以買賣原因登記與被告丁○○所有，上開抵
    押權設定及所有權移轉行為，其發生之原因日期均為八十七年一月十三日，顯屬
    民法第八百七十三條第二項所規定之流質契約，故被告二人間所為之所有權移轉
    行為應屬無效，故求為判決如聲明所示第三項前段。又關於塗銷所有權移轉登記
    部分，原告依民法第二百四十四條第二項及同法第八百七十三條第二項之規定選
    擇合併請求後併依同法第二百四十二條之規定代位行使被告丙○○之所有物返還
    請求權予以塗銷該所有權移轉登記。末原告已終止與被告丙○○間之信託契約，
    被告丁○○將所有權移轉登記塗銷後，應回復為被告丙○○所有，故被告丙○○
    應將系爭土地移轉登記予原告。
二、被告丙○○對於系爭土地為原告出資購買並信託登記於其名下及被告丁○○知悉
    上情等事實並不爭執。被告丁○○則否認知悉上情，並以被告丙○○向其稱系爭
    土地為其祖父遺留之財產，系爭土地不僅登記予被告丙○○名下，並存有第一順
    位抵押權登記，故被告丁○○信賴該土地登記，而向其購買，原告指稱被告丁○○知情顯與事實不符。再雖被告丁○○曾於七十八年向原告購買附近四十一筆土
    地，但被告丁○○並不知悉該四十一筆土地確實位置何在，更何況時隔九年，如
    何能因此推斷被告丁○○知悉上情，原告此部分主張亦不實在。又被告丙○○雖
    稱被告丁○○知情，然被告丙○○若附和原告之說詞，將脫免對原告之損害賠償
    義務，其為利害關係人，所為之陳述有偏頗之虞。再證人游幼及邱金財之證詞乃
    均為推論臆測之詞，亦不可採。原告並無法舉證證明被告丁○○合於民法第二百
    四十四條第二項之規定，故其請求判決如聲明第一、二、三項並無理由。再系爭
    土地為被告丁○○向被告丙○○購買，被告丁○○為支付價款，乃簽發交付被告
    丙○○五百多萬元支票，雙方係因買賣契約始為所有權移轉行為，非基於流質契
    約，故原告主張被告間存在流質契約而所有權移轉行為無效，並不實在。又雖被
    告丁○○稱「雙方約定借錢，談好錢還不出來時就要將土地登記給我」，似自認
    流質契約。但因被告丁○○罹患肺結核，服藥精神恍惚，而為錯誤之陳述，前開
    自認與事實不符，被告爰依民事訴訟法第二百七十九條第三項之規定撤銷該自認
    ，原告仍須對被告二人間存有流質契約負舉證責任，而原告對此並無法舉證以實
    其說，故請求判決訴之聲明第三項前段並無所憑等語置辯。
三、本件原告主張系爭土地原登記於被告丙○○名下，被告丙○○於八十七年四月二
    日以買賣為原因，將系爭土地所有權移轉登記為被告丁○○所有，其原因發生日
    期登記為八十七年一月十三日。又被告丙○○與被告丁○○於八十一年一月十六
    日就系爭土地設定本金六百萬元之最高限額抵押權，存續期間自八十七年一月十
    三日至八十八年一月十二日止，債務人及設定義務人均為被告丙○○，權利人為
    丁○○等事實，為被告所不爭執，並經原告提出土地登記謄本四紙為證，堪信原
    告此部分主張為真實。
四、就原告爰依民法第二百四十四條第二項所為之撤銷被告丙○○及丁○○抵押權設
    定行為、買賣行為及所有權移轉行為部分：
（一）按債務人所為之有償行為，於行為時明知有損害於債權人之權利者，以受益人
      於受益時亦知其情事者為限，債權人得聲請法院撤銷之，此民法第二百四十四
      條第二項定有明文。本件原告所請求撤銷之前揭行為是有償行為，故其是否得
      撤銷，應以受益人即被告丁○○於受益時是否明知系爭土地為原告所信託登記
      及被告丙○○之行為足生損害於原告之信託物返還請求權為準。
（二）原告主張被告丁○○知悉系爭土地為原告信託登記予被告丙○○云云，此為被
      告丁○○所否認。經查：原告所據者為證人邱金財及游幼之證詞，然證人邱金
      財於偵查庭證稱：「以前我替丁○○做磚窯工作，做好幾年，我不知丁○○要
      向甲○○買土地」（見八十七年度偵字第一六四四七號偵查卷第三十頁）；又
      於本院證稱：「丁○○知道這些土地是甲○○買的，因為丁○○之土地就在甲○○土地隔壁，他們時常有接觸，他就是知道甲○○買土地之事情」（見本院
      八十八年六月三十日之言詞辯論筆錄），證人邱金財僅憑原告所有之土地在被
      告丁○○隔壁即推論被告丁○○知悉，此證詞並無具體依憑，屬證人本人之推
      論，故不可採為證據。而證人游幼於前開偵查庭雖證稱：「當時我與甲○○去
      丁○○家，丁○○說要向甲○○買土地，但沒有拿到錢」（見同頁偵查卷）；
      再本院依職權傳訊證人游幼，其證稱：「我想他（指被告丁○○）好像大概知
      道，我沒有聽過丁○○有說他知道甲○○將土地登記給丙○○，我想丁○○大
      概知道，我不清楚丁○○知道不知道甲○○信託登記給丙○○」（見本院九十
      一年十一月二十八日之言詞辯論期日筆錄），證人游幼並無法證實被告丁○○
      究要向原告購買何地號土地？是否為系爭土地？且亦僅是臆測被告丁○○可能
      知悉，其證詞並無具體憑據，故證人邱金財及游幼之證詞均無法證明被告丁○○知悉系爭土地為原告信託登記予被告丙○○。
（三）又被告丙○○陳稱：「丁○○也知道土地是甲○○的，他十幾年前就知道土地
      是甲○○的」（見本院八十八年六月三十日之言詞辯論筆錄），然被告丙○○
      對於原告負有信託物返還義務，其若為有利於原告之證詞，日後將毋庸對原告
      負債務不履行之損害賠償義務，故其屬於有利害關係之人，實難期待被告丙○○為真實之陳述，故不得單憑其證詞證明被告丁○○明知系爭土地為原告信託
      登記予被告丙○○。
（四）證人即承辦代書林旺濱到庭證稱：「當時被告丙○○沒有說土地是別人的，只
      說要賣給被告丁○○土地」（見本院九十年十一月二十八日之言詞辯論期日筆
      錄）、「丙○○沒有說土地係別人信託登記給他的．．．我亦不知道丁○○是
      否知悉這些土地是別人信託給丙○○的」（見本院九十一年十一月二十八日之
      言詞辯論筆錄），故證人林旺濱之證詞亦無法證明被告丁○○受益時是否知悉
      。
（五）又原告以被告丁○○與甲○○於臺灣高等法院八十一年度重上字第一三六號民
      事案件時，被告丁○○自認原告另外五筆土地要賣給伊，伊沒買，契約未成立
      ；且自認原告共買十幾甲，一部分移轉給自己，一部分移轉給別人的名字，他
      的部分過戶一半云云。然被告丁○○上述陳述並未明確指明究竟哪五筆土地？
      地號位置為何？實無法因此認定被告丁○○於該案所自認之五筆土地即為系爭
      四筆土地，故原告此部分主張亦不可採。
（六）再原告主張被告丁○○曾向原告購買系爭土地附近四十一筆土地，故認被告丁○○應知悉系爭土地實為原告所有云云，並提出不動產買賣契約為證。然即便
      被告丁○○確實購買系爭土地附近四十一筆土地，然該四十一筆土地畢竟與系
      爭土地不同，縱部分土地與系爭土地相鄰，並不因此推論必然知悉系爭土地之
      真正所有權人為何人，原告此部分推論似嫌速斷，並不足採。
（七）原告再主張被告丁○○支付系爭土地之對價低於市價，故認其應知悉系爭土地
      非被告丙○○所有云云。經查：雖兩造對於被告丁○○支付系爭土地之對價為
      借款或買賣價款，尚有爭執，此容後說明，但被告丁○○為系爭土地交付被告
      丙○○，受款人為丙○○、面額合計五百八十六萬四千六百九十二元之支票，
      此為原告所不爭執，並業據原告提出五紙支票為證，核與彰化商業銀行桃園分
      行於八十八年八月六日所發之彰桃字第一六五四號函文所附之活期儲蓄存款明
      細分類帳卡相符，堪以採信。又系爭土地之公告現值合計為六百三十九萬九千
      四百元，此有原告提出之土地登記謄本附卷可查。雖被告丁○○所支付之對價
      略低於公告現值，但系爭土地均為山坡地保育區，使用上某程度受限制，價值
      上或有影響。又被告丙○○願以低於市價之價格出賣或有其他理由，但與被告
      丁○○知悉信託情事並無必然關係，並不能光以此價格上之差距，遽論被告丁○○於為前述有償行為時明知系爭土地為原告所信託，原告此部分主張亦不足
      採。
（八）由上可知，本件原告並無法舉證證明受益人丁○○於簽訂買賣契約及設定最高
      限額抵押權及移轉所有權行為時，明知系爭土地為原告所出資購買，並信託登
      記予被告丙○○，原告爰依民法第二百四十四條第二項之規定，請求撤銷被告
      丙○○及丁○○之買賣行為、抵押權設定行為及所有權移轉行為，並無理由，
      應駁回之。
五、再原告爰依民法第八百七十三條主張被告丙○○及丁○○所有權移轉行為無效部
    分：
（一）按抵押權人，於債權已屆清償期，而未受清償者，得聲請法院，拍賣抵押物，
      就其賣得價金而受清償。約定於債權已屆清償期，而未為清償時，抵押物之所
      有權，移屬於抵押權人者，其約定為無效，此民法第八百七十三條定有明文。
      又按自認之撤銷，除別有規定外，以自認人能證明與事實不符或經他造同意者
      ，始得為之，此民事訴訟法第二百七十九條第三項定有明文。本件被告丁○○
      於本院九十年十月十五日之言詞辯論期日自認：「丙○○第一次先向我借五十
      萬元，預備開土雞城，這五十萬元沒有設定抵押權，第二次他跟我借一百多萬
      元，有設定抵押權，他說若還不出錢來就要將土地登記給我，當時在借錢時就
      已談好條件了，被告丙○○最後陸續跟我借六百多萬元，我都是用現金及開支
      票給他的」（見當日之言詞辯論筆錄），似自認其與被告丙○○於設定抵押權
      時，已約定未清償時，抵押物之所有權，移屬於抵押權人丁○○所有，合於流
      質契約之約定。惟查：被告丁○○於九十年十一月二十八日之言詞辯論期日時
      又否認其設定抵押權時有約定若錢還不出來，土地就歸於抵押權人丁○○所有
      （見當日之言詞辯論筆錄）。而系爭土地之對價究為借款抑或價款，被告丁○○在偵查庭時供稱：「丙○○到我這裡說地是他阿公的，並說土地押給地下錢
      莊，向我借款，否則地會被地下錢莊拿走，支票是丙○○親手收的」（見八十
      七年度偵字第一六四四七號卷）；「我買土地錢都是丙○○收的」、「不曉得
      ，就是不知道才向他買，開支票是丙○○收」、「他說他要開魚池供人釣魚向
      我借錢，後來又要開土雞城不夠資金，又要借，但是後來他利息吃不消，他才
      將土地買給我，我開二百萬元支票給他，我才辦塗銷，支票是給丙○○」、「
      我買土地那二百萬元丙○○有收有辦塗銷，買賣契約是五百多萬，他敲竹槓要
      了六百多萬元又不辦理過戶」（見前開偵查筆錄第三０六、三０七、三０八頁
      ）；又於本院刑事庭證稱：「被告（指丙○○）借錢後常來我家說，他要另開
      土雞城魚池沒錢，將四筆土地賣給我，要將買賣價錢當工程款，買賣價金三四
      八地號為一百八十萬五千一百九十元、三四九地號土地為四十六萬四千五十五
      元、三五０地號為二十萬四千六百三十元、三七六之五地號為二百七十三萬六
      千五百七十元，這些增值稅一百多萬元」、「這些錢有開支票給被告」（見八
      十七年度訴字第一四七八號刑事卷第二七頁）；而被告丁○○於本院審理中稱
      ：「是丙○○跟我接洽，價款也是他拿走，我們一起去代書那裡辦理過戶訂契
      約」、「證人什麼都不知道，所述不實在，我有給付買賣價金給丙○○，也有
      開票給他，丙○○跟我說土地是他祖父留給他的」（見本院八十八年六月三十
      日之言詞辯論筆錄）、「增值稅依照契約定是由賣方給付的，所以我出錢給丙○○去繳的」（見本院八十八年七月十四日之言詞辯論筆錄）、「我當初是以
      辦理抵押借款，設定五百萬元，最高額度六百萬元，是因為丙○○沒錢還錢，
      才把最高額度拿來利用，我是借給丙○○六百多萬元，都有開支票，還代他繳
      了二百多萬的增值稅，所有之收支都是他本人親收，系爭土地大約值六百多萬
      元」（見本院八十九年七月五日之言詞辯論筆錄）、「我在與丙○○為抵押及
      買賣的法律關係時，並不知道系爭土地是甲○○信託給丙○○的，因為丙○○
      要與我借錢，所以拿系爭土地的所有權狀給我看，說要將土地買賣及設定抵押
      給我，故我完全不知道甲○○與丙○○之間有信託關係，丙○○先拿錢一百多
      萬元再拿權狀給我，先讓我辦抵押，若他有錢時再還我，當天在場有八、九人
      ，我總共借丙○○將近有六百萬元」（見九十年六月十三日之言詞辯論筆錄）
      。再證人即承辦代書林旺濱證稱：「當時四筆土地有前順位抵押權，丁○○表
      示他要代為清償，並從買賣價金扣除」、「兩方說要鑑界，但不知為何沒有鑑
      界，鑑界費由出賣人出，所以丁○○有從買賣價金中扣鑑界費五萬元」（見八
      十七年度訴字第一四七八號刑事卷第二四頁）、於本院審理中證稱；「訂約時
      權狀沒有齊全，是在事後補發的，當時被告丙○○沒有說土地是別人的，只說
      要賣給丁○○土地」、「我當初對於雙方有無約定土地借款還不出來，土地即
      歸被告丁○○所有，我沒有印象，當初是他們自己講好的」（見本院九十年十
      一月二十八日之言詞辯論筆錄）、「是設定本金最高限額抵押，當初我們是同
      一天辦理的，是要擔保買賣有違約情況下作為擔保或是擔保抵押權沒有塗銷之
      風險，當時我知道他們是沒有借款的關係．．他們到我那裡只是要做買賣而已
      」（見本院九十一年十一月二十八日之言詞辯論筆錄）。被告丁○○於歷次審
      理中，時而稱借款，時而稱買賣，而本院審酌被告丁○○及證人林旺濱之證詞
      ，認本件事實經過應為被告丙○○為在他處投資土雞城及魚池，先向被告丁○○借款五十萬、一百多萬元，但資金不夠，欲再向被告丁○○借款，然因考量
      利息過高，無法負擔，雙方乃合意簽訂買賣契約，由被告丙○○將系爭土地出
      賣給被告丁○○，然因系爭土地尚有訴外人欒明文之第一順位抵押權，雙方合
      意由被告丁○○代為清償塗銷，再從買賣價金中扣除，但因被告丁○○對於丙○○已提供金錢借款充作部分價款及代為清償，為擔保日後所有權不能移轉，
      被告丙○○應返還前開金錢，故由被告丙○○提供土地辦理抵押權設定登記，
      並委由證人林旺濱同時辦理買賣契約之所有權移轉登記。然因被告丁○○不諳
      法律，陳述時將其籠統混淆陳述，故始有時而稱借款，時而稱買賣之情形。故
      被告丁○○首揭自認，與事實不符，自得撤銷自認。而原告主張被告丙○○及
      丁○○間所有權移轉行為乃基於流質契約之依據，僅執前開被告丁○○之自認
      ，該自認既經撤銷，其應對於被告二人間定有流質契約負舉證責任，惟綜觀卷
      內資料，原告除以被告丁○○含混不清之陳述外，並無法積極提出證據以實其
      說，其主張應不可採。
（二）又前開民法第八百七十三條條文之立法意旨乃在於債務人借款時，每多為急迫
      窘困之時，債權人乃利用此一機會，逼迫訂立流質契約，以價值甚高之抵押物
      擔保小額之債權，以期債務人屆期不能償債時，取得所有權，以獲得非法之利
      益，故立法保護債務人，免其因一時久之急迫而蒙重大之不利。因此債務人於
      設定抵押權之時，並未約定未清償抵押物之所有權即歸抵押權人，而是在清償
      期屆至前，另行就抵押物訂立買賣契約，以債權額與應付之抵押物價金相互抵
      銷，則非屬流質契約，則不在禁止之列，蓋此時債務人業已取得借款，並無因
      受制於借款求人，致立不利契約之理，此有最高法院七十二年台上字第二六一
      號民事判決意旨可資參照。本件被告丙○○與丁○○雖先為借款，然其借款之
      時並未設定抵押權，亦未約定未清償時，抵押物所有權即歸抵押權人丁○○所
      有，其等係於借款後，再另行就抵押物訂立買賣契約，以債權額及價金為部分
      抵銷，揆諸前揭說明，此非屬流質契約，且債務人無受急迫之虞，故不在法明
      文禁止之列，被告二人所為之所有權移轉行為非無效。原告爰依民法第八百七
      十三條主張被告丙○○及丁○○所有權移轉行為無效，為無理由，應駁回之。
六、從而，本件原告主張被告丙○○及丁○○之買賣行為、抵押權設定行為及所有權
    移轉行為均合於民法第二百四十四條第二項之規定，請求撤銷被告丙○○及丁○○於八十七年一月十三日就系爭土地所為六百萬元之抵押權設定行為、買賣行為
    及所有權移轉行為，依同法第二百四十二條代位被告丙○○之所有物返還請求權
    ，請求被告丁○○應塗銷八十七年一月十五日經桃園地政事務所以桃字第０二四
    二一號收件，同年一月十六日所為之前開抵押權設定登記及八十七年四月一日經
    桃園地政事務所以桃字第０一五五八三號收件，同年四月二日所為以買賣為原因
    之所有權移轉登記，均無理由，應駁回之。又原告復主張被告丙○○及丁○○之
    系爭土地所有權移轉行為合於民法第八百七十三條之規定，應為無效，併代位請
    求被告丁○○應塗銷前開所有權移轉登記，回復被告丙○○所有，亦無理由，應
    駁回之。再系爭土地既為被告丁○○所有，無論原告是否終止信託契約，其均無
    從命被告丙○○應將系爭土地所有權移轉登記予原告，故原告此部分請求，亦無
    可據，併予駁回之。
七、據上論結，本件原告之訴為無理由，依民事訴訟法第三百八十五條第一項前段、
    第七十八條，判決如主文。
中      華      民      國    九十二    年      二      月    二十七    日
                                        臺灣桃園地方法院民事第一庭
~B法      官  田玉芬
右為正本系照原本作成
如對本判決上訴須於判決送達後二十日內向本院提出上訴狀
中      華      民      國    九十二    年      三      月      五      日
~B法院書記官  羅文


司法院資訊處製作；財團法人民間司法改革基金會備份。
